臺灣新北地方法院民事裁定　　　110年度消債職聲免字第163號
聲　請　人
即　債務人　吳采芹即吳瑞碧


相　對　人
即　債權人　國泰世華商業銀行股份有限公司

法定代理人　郭明鑑
代　理　人　黃怡玲
相　對　人
即　債權人　花旗（台灣）商業銀行股份有限公司


法定代理人　莫兆鴻


代　理　人　陳正欽
相　對　人
即　債權人　滙豐（台灣）商業銀行股份有限公司

法定代理人　麥康裕


相　對　人
即　債權人　遠東國際商業銀行股份有限公司

法定代理人　周添財


相　對　人
即　債權人　永豐商業銀行股份有限公司

法定代理人　陳嘉賢


相　對　人
即　債權人　台新國際商業銀行股份有限公司

法定代理人　尚瑞強
相　對　人
即　債權人　中國信託商業銀行股份有限公司


法定代理人　利明献


相　對　人
即　債權人　滙誠第一資產管理股份有限公司

法定代理人　莊仲沼


相　對　人
即　債權人　滙誠第二資產管理股份有限公司

法定代理人　莊仲沼


相　對　人
即　債權人　良京實業股份有限公司

法定代理人　平川秀一郎



相　對　人
即　債權人　富邦資產管理股份有限公司

法定代理人　洪主民


上列聲請人與相對人間依消費者債務清理條例聲請免責事件，本
院裁定如下：
    主  文
債務人吳采芹即吳瑞碧應予免責。
    理  由
一、按法院為終止或終結清算程序之裁定確定後，除別有規定外
    ，應以裁定免除債務人之債務，消費者債務清理條例（下稱
    消債條例）第132 條定有明文。參其立法目的，乃在使經濟
    上陷於困境之消費者，於藉債務清理程序調整與債權人之權
    利義務關係後，得謀求其經濟生活之重建，並促進整體社會
    經濟健全發展之步調，從而基於前開最終保障債務人生存權
    之精神，於終止或終結清算程序之裁定確定後，除例外合乎
    消債條例第133 條、134 條等應不予免責之情節外，即應以
    裁定免除其債務。
二、本院前於民國110 年9 月3 日以新北院賢民毅110 年度消債
    職聲免字第163 號函，通知相對人即全體債權人就本院應否
    裁定免責乙節表示意見，並通知相對人於110 年11月24日到
    庭陳述，惟相對人均未到庭陳述意見，僅以書狀陳述如下：
  ㈠良京實業股份有限公司表示：
    請依職權調查債務人是否有其他保單未陳報？攸關其是否隱
    匿財產，茲事體大，故請求向中華民國人壽保險商業同業公
    會函查債務人有無以自己為要保人或嗣後變更要保人、質借
    未償還之商業保險保單？如有，與保單有關之一切金額，均
    應全數加入清算財團供分配，債務人未為陳報即有消債條例
    第134 條第2 、8 款之不免責事由，應不免責等語。
  ㈡台新國際商業銀行表示：
    不同意債務人免責，請調查債務人是否有消債條例第133 條
    、第134 條各款不免責事由，諸如查詢債務人入出境資料以
    確認其是否奢侈浪費或隱匿財產之行為，以昭司法公信等語
    。
  ㈢國泰世華商業銀行表示：
    懇請查調債務人名下之金融機構帳戶金流狀況，俾利判斷債
    務人之實際收入狀況是否有消債條例第133 條及第134 條之
    適用，請賜為不得免責之裁定等語。
  ㈣匯豐（台灣）商業銀行表示：
    檢視債務人債務明細，顯屬有投機行為致財產顯然減少或負
    擔過重之債務，懇請依消債條例第134 條第4 款規定裁定不
    免責；另請查調債務人聲請清算前2 年是否有固定收入，是
    否符合消債條例第133條不應免責之情形等語。
  ㈤匯誠第一資產管理股份有限公司表示：
    請逕依職權就債務人是否符合消債條例第133 條規定應予不
    免責為審酌裁定；另依消債條例施行細則第21條第4 項規定
    ，債務人於聲請更生或清算程序時所申報之收入應包括政府
    補助金及其他收入等，則債務人是否有向政府申請失業補助
    、低收入戶補助或職業訓練津貼等？是否有家人予以定期補
    助生活費用？茲因債務人於本件清算程序中並未獲得相關資
    料可供參酌，故無從判斷是否有本條例第133 條及第134 條
    第1 至8 款規定應予不免責裁定之適用，故請函請債務人戶
    籍所在之政府查報債務人於開始清算前2 前，是否有申請失
    業補助、低收入戶補助或職業訓練補助等政府相關補助，俾
    利判斷是否應予不免責裁定。按消債條例之立法理由及精神
    ，並非欲幫助無誠意且意圖鑽營現行法令規定漏洞，不願努
    力工作清償債務之債務人於經濟上重生，實例上有責任之借
    款人想辦法積極努力償還貸款，倘輕易准予債務人免責，則
    對債權人及努力工作按時還款之一般債務人，甚或按期還款
    之更生債務人更顯不公，亦不符本條例所欲表彰之濟弱扶傾
    精神。是以，請予以不免責裁定，以維司法正義及公平，並
    警惕債務人應奮起努力工作清償債務等語。
  ㈥中國信託商業銀行表示：
    請查察債務人有無構成消債條例第133 條不應免責之情事，
    另調查債務人是否有消債條例第134 條其他各款不免責之事
    由等語。
  ㈦富邦資產管理股份有限公司表示：
    債權人於清算程序中並未受償任何款項，故認應予不免責，
    以維持經濟秩序等語。
  ㈧花旗（台灣）商業銀行表示：
    不同意債務人免責，請詳查債務人是否具備消債條例第133
    條暨第134 條各款之不免責事由等語。
  ㈨匯誠第二資產管理股份有限公司表示：
    請逕依職權就債務人是否符合消債條例第133 條規定應予不
    免責為審酌裁定；另依消債條例施行細則第21條第4 項規定
    ，債務人於聲請更生或清算程序時所申報之收入應包括政府
    補助金及其他收入等，則債務人是否有向政府申請失業補助
    、低收入戶補助或職業訓練津貼等？是否有家人予以定期補
    助生活費用？茲因債務人於本件清算程序中並未獲得相關資
    料可供參酌，故無從判斷是否有本條例第133 條及第134 條
    第1 至8 款規定應予不免責裁定之適用，故請函請債務人戶
    籍所在之政府查報債務人於開始清算前2 前，是否有申請失
    業補助、低收入戶補助或職業訓練補助等政府相關補助，俾
    利判斷是否應予不免責裁定。按消債條例之立法理由及精神
    ，並非欲幫助無誠意且意圖鑽營現行法令規定漏洞，不願努
    力工作清償債務之債務人於經濟上重生，實例上有責任之借
    款人想辦法積極努力償還貸款，倘輕易准予債務人免責，則
    對債權人及努力工作按時還款之一般債務人，甚或按期還款
    之更生債務人更顯不公，亦不符本條例所欲表彰之濟弱扶傾
    精神。是以，請予以不免責裁定，以維司法正義及公平，並
    警惕債務人應奮起努力工作清償債務等語。
  ㈩永豐商業銀行表示：
    消債條例係為妥適調整債務人與債權人及其他利害關係人之
    權利義務關係，保障債權人之公平受償，並謀求消費者經濟
    生活之更生機會，本件債務人開始清算程序後，債權人受分
    配總額為零，請審酌債務人有無消債條例第133 條、第134
    條等不免責事由，俾維公允，懇請為不免責之裁定等語。
  遠東國際商業銀行表示：
    法院應依消債條例第1 條所定立法宗旨，衡平債權債務雙方
    之利益及個別應負擔之義務與責任，否則即悖於本法立法精
    神及宗旨。清算免責事件之裁定及處置，涉及多數利害關係
    人之權益，法院應依消債條例第136 條規定，依職權為公平
    、合理、有效且迅速之調查，並確保清算免責程序審理之公
    正。是以，請依職權逕為調查債務人有無消債條例第133 條
    、第134 條各款所定之不免責事由，法院依上開規定為不免
    責並確定後，債務人依第141 條、第142 條規定清償至一定
    數額後，仍得向法院聲請免責，故縱為不免責裁定，債務人
    仍有獲得救濟之管道，非全無聲請免責之機會，故本件應為
    不免責之裁定等語。
三、經查：
  ㈠債務人前依消債條例具狀聲請清算，經本院以110 年度消債
    清字第99號裁定自110 年8 月3 日上午10時起開始清算程序
    ，並同時終止清算程序在案，經職權調取上開卷宗核閱屬實
    ，依法自應斟酌債務人有無消債條例第133 條、第134 條所
    定不免責事由，合先敘明。
  ㈡債務人有無消債條例第133 條所定應不予免責之事由：
  ⒈按法院裁定開始清算程序後，債務人有薪資、執行業務所得
    或其他固定收入，扣除自己及依法應受其扶養者所必要生活
    費用之數額後仍有餘額，而普通債權人之分配總額低於債務
    人聲請清算前2 年間，可處分所得扣除自己及依法應受其扶
    養者所必要生活費用之數額者，法院應為不免責之裁定。但
    債務人證明經普通債權人全體同意者，不在此限。消債條例
    第133 條定有明文。是以，於債務清算程序終結之後，若債
    務人有固定收入，而以該收入扣除債務人本身及依法應受其
    扶養者之生活必要費用後仍有餘額，且在清算前2 年間，債
    務人可處分所得扣除本身及應受其扶養人生活必要費用後總
    額，高於本次普通債權人之分配總額者，例外有不予免責之
    適用，應予不免責裁定，附此敘明。
  ⒉查債務人自103 年1 月28日自臻臻貿易有限公司離職後，即
    無工作收入至今，而每月生活花費12,000元（包括三餐、手
    機通訊、交通、生活必需品、衣褲鞋襪等），均仰賴二名女
    兒每月給予之生活費各6,000 元支應等情，業據債務人於聲
    請清算程序中提出戶籍謄本、國民身分證、給予生活費切結
    書、勞工保險被保險人投保資料表等件為證，並已盡相當之
    釋明，堪信債務人並無工作收入，且主張之生活支出亦較消
    債條例第64之2 條所定債務人必要生活費用之計算數額為節
    約，並未逾一般人生活程度，尚屬合理。
  ⒊準此，本院裁定開始清算程序後，既查無債務人有薪資、執
    行業務所得或其他固定收入，於扣除自己及依法應受其扶養
    者所必要生活費用之數額後仍有餘額之情形，則消債條例第
    133 條所定「普通債權人之分配總額是否低於債務人聲請清
    算前2 年間，可處分所得扣除自己及依法應受其扶養者所必
    要生活費用之數額」之要件，自無庸再予審酌，是以債務人
    並無消債條例第133 條所定之不免責事由。
  ㈢債務人是否具備消債條例第134條不免責之事由：
    依首開條文及說明所示，消債條例關於清算程序係以免責主
    義為原則，不免責為例外，倘債權人主張債務人有消債條例
    第134 條其餘各款所定不免責之情事，自應由債權人就債務
    人有合於上開各款要件之事實，舉證以實其說。查，本件債
    務人於聲請債務清理程序時，既已出具財產及收入狀況說明
    書、補正狀等，說明其整體收支狀況，且經本院審核並無不
    實而裁定開始清算程序在案，復查無債務人於聲請清算前2
    年至今有出入國境旅遊之紀錄，債權人雖請求依職權調查有
    無消債條例第134 條所定各款不免責事由，然債權人既未具
    體說明或提出相當事證以供稽核，自難遽認債務人有消債條
    例第134 條所定不應免責之情節存在，是本件債務人不具消
    債條例第134 條所定不免責事由，堪可認定。
  ㈣綜上，本件債務人經本院裁定開始清算程序，復為終結清算
    程序確定在案，既查無消債條例第133 條及第134 條各款所
    定不免責之事由，依法即應予免責。
四、依消債條例第132 條規定，裁定如主文。
中    華    民    國    110   年    11    月    30    日
                  民事第六庭  法  官  宋家瑋
上為正本係照原本作成。
如不服本裁定，應於裁定送達後10日內，以書狀向本院提出抗告
，並繳納抗告費新臺幣1,000元。
中    華    民    國    110   年    11    月    30    日
                              書記官  洪愷翎